ACORDAO-COMPLETO-2406567

ACÓRDÃO 8390/2020 ATA 26/2020 - PRIMEIRA CÂMARA

VISTOS, relatados e discutidos estes autos de tomada de contas especial instaurada pela Financiadora de Estudos e Projetos (Finep) em desfavor de Gentil de Sousa Magalhães, ex-Prefeito de Varjota/CE, e de Raimunda Nonata da Silva, ex-Secretária de Educação e ordenadora de despesas do município, em razão da impugnação total das despesas do Convênio 01.04.0528.00 (Siafi 512302) ,
ACORDAM os Ministros do Tribunal de Contas da União, reunidos em sessão da Primeira Câmara, ante as razões expostas pelo Relator, em:
9.1. considerar Raimunda Nonata da Silva revel, para todos os efeitos, dando-se prosseguimento ao processo, nos termos do art. 12, § 3º, da Lei 8.443/1992;
9.2. julgar regulares com ressalva as contas de Raimunda Nonata da Silva, dando-lhe quitação, nos termos do art. 16, inciso II, da Lei 8.443/1992;
9.3. rejeitar parcialmente as alegações de defesa apresentadas por Gentil de Sousa Magalhães;
9.4. com fundamento nos arts. 1º, inciso I, 16, inciso III, alíneas "b" e "c", e 19, da Lei 8.443/1992, julgar irregulares as contas de Gentil de Sousa Magalhães, Prefeito de Varjota/CE (gestões 2001-2004 e 2005 e 2008) , condenando-o ao pagamento do débito discriminado a seguir, atualizado monetariamente e acrescido dos juros de mora devidos, calculado desde a data de ocorrência indicada até sua efetiva quitação, na forma da legislação vigente, fixando o prazo de 15 (quinze) dias, a contar do recebimento da notificação, para que seja comprovado, perante este Tribunal, o recolhimento da quantia aos cofres do Fundo Nacional de Desenvolvimento Científico e Tecnológico (FNDCT) , nos termos do art. 23, inciso III, alínea "a", da referida Lei, c/c o art. 214, inciso III, alínea "a", do Regimento Interno do TCU:
	VALOR ORIGINAL (R$) 
	DATA DA OCORRÊNCIA

	78.400,00
	23/12/2004

9.5. com fundamento no art. 26 da Lei 8.443/1992, autorizar, se requerido, o pagamento da importância devida em até 36 (trinta e seis) parcelas mensais e consecutivas, fixando o prazo de 15 (quinze) dias, a contar do recebimento da notificação, para que seja comprovado, perante este Tribunal, o recolhimento da primeira parcela, e de 30 (trinta) dias, a contar da parcela anterior, para que seja comprovado o recolhimento das demais parcelas, devendo incidir sobre cada valor mensal os devidos acréscimos legais, na forma prevista na legislação vigente, além de alertar que a falta de comprovação do recolhimento de qualquer parcela importará no vencimento antecipado do saldo devedor, nos termos do art. 217 do Regimento Interno do TCU;
9.6. com fundamento no art. 28 da Lei 8.443/1992, autorizar, desde logo, a cobrança judicial das dívidas, caso não atendida a notificação;
9.7. com fundamento no art. 16, § 3º, da Lei 8.443/1992, c/c art. 209, § 7º, do Regimento Interno do TCU, remeter cópia deste acórdão à Procuradoria da República no Ceará, para adoção das medidas que entender cabíveis;
9.8. dar ciência deste acórdão à Finep, ao Fundo Nacional de Desenvolvimento Científico e Tecnológico (FNDCT) e aos responsáveis.

TCE instaurada em razão da impugnação total das despesas de convênio celebrado entre o Município de Varjota/CE e a Finep.

Primeira Câmara

Município de Varjota - CE.

3. Responsáveis: Gentil de Sousa Magalhães (XXX.808.933-XX); Raimunda Nonata da Silva (XXX.669.103-XX).

13.1. Ministros presentes: Walton Alencar Rodrigues (Presidente), Benjamin Zymler e Bruno Dantas (Relator).
13.2. Ministro-Substituto convocado: Weder de Oliveira.
13.3. Ministro-Substituto presente: Augusto Sherman Cavalcanti.

ACORDAO-COMPLETO-2496147

Acórdão 9260/2022 - Primeira Câmara

BRUNO DANTAS

Por registrar as principais ocorrências dos autos até o momento, resumindo os fundamentos das peças acostadas, adoto como relatório, com os ajustes necessários, a instrução da secretaria responsável pela análise do processo (peça 41) , que contou com a anuência do corpo diretivo da unidade (peças 42 e 43) e do Ministério Público junto ao TCU (peça 44) :
"INTRODUÇÃO
1. Trata o presente processo de tomada de contas especial instaurada pela Financiadora de Estudos e Projetos - Finep, empresa pública federal vinculada ao Ministério da Ciência, Tecnologia, Inovações e Comunicações, em desfavor do Sr. Gentil de Sousa Magalhães (CPF XXX.808.933-XX) , prefeito no período de 1/1/2001 a 31/12/2008, e da Sra. Raimunda Nonata da Silva (CPF XXX.669.103-XX) , Secretária de Educação e ordenadora de despesas à época dos fatos, em razão da impugnação total das despesas do Convênio  01.04.0528.00 (Siafi 512302) , celebrado com a Prefeitura Municipal de Varjota/CE, cujo objeto era 'Construção e Equipamento de Núcleo de Tecnologia'.
HISTÓRICO
2. Os recursos previstos para implementação do objeto do acordo foram orçados no valor total de R$ 83.400,00, sendo R$ 5.000,00 à título de contrapartida financeira da Prefeitura Municipal de Varjota/CE e R$ 78.400,00 oriundos da Financiadora de Estudos e Projetos (Finep) , liberados mediante a Ordem Bancária 20040B903429, de 23/12/2004 (peça 9, p. 123) , para crédito na Conta Corrente 10484-1, Agência 2521-6, do Banco do Brasil (peça 20, p. 6) .
3. O acordo, celebrado em 16/11/2004, vigeu no período de 16/11/2004 a 15/01/2006 (peça 2, p. 14) e previa a apresentação da prestação de contas até 60 (sessenta) dias contados da data de termino da vigência, consoante estabelecido no item VI do termo de convênio (peça 2, p. 26-36) . A prestação de contas foi protocolada na Finep em 25/10/2005 (peça 2, p. 63-103) . 
4. Na instrução precedente (peça 27) , o histórico dos fatos foi assim narrado: (grifos acrescidos) .
'3. A impugnação total das despesas do Convênio 01.04.0528.00 (Siafi: 512302) foi decorrente da não apresentação do Relatório Técnico Final que comprovasse a realização da obra como a aquisição dos equipamentos previsto no projeto (peça 10, p. 2) .
4. De acordo com o Memorando 51/2017 (peça 10, p. 2) : 
a) não foram encaminhados os Relatórios Técnicos Parcial e/ou Final; 
b) não consta solicitação de envio pela área operacional; 
c) não há registro de visitas de acompanhamento "in loco" pela área operacional, na intranet e na pasta do convênio; 
d) tampouco há nota técnica justificando a ausência de visita de fiscalização. Desta forma, 100% do valor repassado devem ser devolvidos em função da não comprovação do cumprimento do objeto; 
e) a prestação de contas final, referente ao período de 27/12/2004 a 18/8/2005, foi protocolada na Finep sob o nº 16.897/05 de 25/10/2005; 
f) uma visita de fiscalização estava programada para ocorrer na semana do dia 24 a 28 de agosto de 2015, porém, no dia 17 de agosto de 2015, a Prefeitura Municipal de Varjota/CE encaminhou o ofício 0817-001/2015, de 17 de agosto de 2015, informando que a gestão anterior não deixou nos arquivos da Prefeitura qualquer documentação do Convênio 01.04.0528.00, ou seja, não há nenhuma documentação fiscal e processos licitatórios originais referentes ao projeto, sendo assim a visita de fiscalização não aconteceu;
g) por este motivo, o relatório da visita de fiscalização solicita a glosa do valor total desembolsado para o projeto. 
5. O Relatório da Comissão de Tomada de Contas Especial concluiu que o dano original ao erário apurado foi de R$ 78.400,00 sob a responsabilidade solidária da Prefeitura Municipal de Varjota/CE (CNPJ 07.763.114/0001-41) , do senhor Gentil de Sousa Magalhães (CPF XXX.808.933-XX) , Prefeito no período de 16/11/2004 a 15/1/2006, e da Senhora Raimunda Nonata da Silva (CPF XXX.669.103-XX) , Secretária de Educação e ordenadora de despesas no período de 16/11/2004 a 15/1/2006 (peça 7, p. 99) . 
6.. O Relatório de Auditoria da CGU 1.227/2017 concordou com o Relatório da Comissão de Tomada de Contas Especial excluindo, porém, a responsabilidade solidária da Prefeitura Municipal de Varjota/CE (CNPJ 07.763.114/0001-41) (peça 10, p. 2) . 
7.. Foram emitidos ainda o Certificado de Auditoria 1.227/2017, Parecer do Dirigente do Órgão de Controle Interno 1.227/2017, cujas opiniões foram pela irregularidade das contas, e o Pronunciamento Ministerial, atestando haver tomado conhecimento das conclusões pela irregularidade das contas, que encaminhou a tomada de contas especial ao Tribunal de Contas da União para fins de julgamento (peça 10, p. 1-6) (peça 11, p. 1-2) .'
5. Naquela instrução, após expedidas as citações do Sr. Gentil de Sousa Magalhães e da Sra. Raimunda Nonata da Silva, por intermédio dos Ofícios 941/2018 e 942/2018-TCU/SECEX-CE, ambos datados de 16/5/2018 (peças 16 e 18) , enviados para os endereços registrados na base de dados da receita Federal (peças 12 e 13) e, posteriormente, emitido o Edital 88/2018, publicado no DOU de 31/8/2018 (peça 25) , para validar a citação da Sra. Raimunda Nonata da Silva, uma vez que o aviso de recebimento do Ofício 942/2018 voltou com informação de numeração não existente (peça 22) , foram analisadas as alegações de defesa do Sr. Gentil de Sousa Magalhães (peças 20 e 21) , nos termos abaixo transcritos: 
'13. O senhor Gentil de Sousa Magalhães (CPF XXX.808.933-XX) Prefeito Municipal de Varjota/CE no período de 16/11/2004 a 15/1/2006, em resposta à citação objeto do Ofício 941/2018 (peça 18) , encaminhou as seguintes alegações de defesa (peças 20 e 21) : 
a) o Relatório Técnico Final, comprovando a regular aplicação dos recursos oriundos do FINEP - Financiadora de Estudos e Projetos, sobre a realização do Projeto do Núcleo de Tecnologia, objeto do Convênio em questão; 
b) cópia completa da documentação fiscal (notas fiscais e recibos, extratos bancários) ; 
c) cópia integral do processo licitatório. 
d) ressalta que a referida documentação da Prestação de Contas Final referente ao Convênio 01.04.0528.00 foi devidamente e regularmente encaminhada ao Departamento de Prestação de Contas de Convênio do FINEP, na data de 18 de julho de 2017, conforme atesta em anexo o comprovante do envio postal, bem como toda documentação comprobatória referente ao convênio citado. 
14. Porém, o Relatório Técnico Final cuja falta na prestação de contas originou a instauração da presente tomada de contas especial não foi encontrado em consulta às alegações de defesa encaminhadas pelo senhor Gentil de Sousa Magalhães (CPF XXX.808.933-XX) (peças 20 e 21) .'
6. Em sua conclusão, defendeu a instrução que a Sra. Raimunda Nonata da Silva, ao não apresentar suas alegações de defesa, deveria ser considerada revel e, em face da análise promovida nos itens 13 e 14 acima, considerou não elididas as irregularidades atribuídas ao ex-Prefeito, devendo ser rejeitadas suas alegações de defesa.
7. Saliente-se que as irregularidades imputadas as responsáveis foram descritas nas citações da seguinte forma (peça 14, p. 2-3 e peças 18 e 25) : 
' (...) não comprovação da boa e regular aplicação dos recursos em decorrência de que não houve apresentação de Relatório Técnico Final que comprovasse a realização da obra como a aquisição dos equipamentos previsto no projeto da construção e equipamento de Núcleo de Tecnologia objeto do Convênio 01.04.0528.00 (...) '
8. Por fim, propôs julgar irregulares as contas dos responsáveis arrolados no processo, condenando-os, solidariamente, a recompor o erário pelo valor total transferido pela concedente (R$ 78.400,00) , atualizado a partir de 23/12/2004. Não foi proposta a sanção punitiva, haja vista a ocorrência da prescrição da pretensão punitiva, pois as citações foram autorizadas em 15/5/2018, já transcorrido o prazo de 10 anos do fato gerador (23/12/2004) , de acordo com o Acórdão 1441/2016-TCU-Plenário, Ministro Relator Benjamin Zymler, que uniformizou a jurisprudência do TCU acerca desse assunto.
9. O dirigente da 2ª Diretoria Técnica e o Titular da Secex/CE, assim como o Ministério Público junto ao TCU (peças 28 a 30) , manifestaram-se concordando com a proposta formulada na instrução anterior (peça 27) .
10. Por sua vez, o Ministro Relator Bruno Dantas discordou da proposta de encaminhamento formulada e determinou a realização de diligência à Financiadora de Estudos e Projetos (Finep) para: encaminhar cópia da documentação apresentada por Gentil de Sousa Magalhães em 18/7/2017, referente ao convênio em exame, e apresentar conclusão do exame técnico realizado sobre a documentação acima referida, especialmente no que se refere ao relatório técnico final alegadamente enviado pelo responsável, ponderando que (peça 31) : (grifos acrescidos) .
' (...) o responsável Gentil de Sousa Magalhães, em sede de alegações de defesa, trouxe aos autos documentação aparentemente organizada, constituída de comprovantes que podem vir a estabelecer o nexo causal entre os recursos públicos federais transferidos e o objeto conveniado, bem como informa ter apresentado à concedente o reclamado relatório técnico final (peças 20-21) - embora não o tenha juntado a estes autos, o qual eventualmente poderá evidenciar a execução do objeto do ajuste (...) '.
11.. Em cumprimento ao determinado pelo Relator, foi expedido o Ofício 4731/2019-TCU/Secex-TCE, de 26/6/2019 (peça 32) .
EXAME TÉCNICO 
12.. Em atendimento à diligência deste Tribunal, a Finep encaminhou parecer da Coordenação de Tomada de Contas Especial-CTCE sobre o assunto, acompanhado dos elementos apresentados pelo responsável à título de prestação de contas e outros juntados no curso do processo administrativo. 
13. Em atendimento à diligência deste Tribunal, a Finep encaminhou Formulário de Resposta ao órgão de controle no qual a Coordenação de Tomada de Contas Especial - CTCE esclarece que a Comissão Permanente de Tomada de Contas Especial-CPTCE consultou a área operacional, responsável pelo acompanhamento técnico do projeto, que ratificou o posicionamento quanto à ausência do Relatório Técnico Final e à impossibilidade da análise da regularidade da execução física e avaliação do nexo de causalidade para comprovação do alcance dos objetivos desejados. Adicionalmente, foram enviados os elementos apresentados pelo responsável à título de prestação de contas e outros juntados no curso do processo administrativo. 
14. Antes de prosseguir com o exame dos documentos comprobatórios das despesas, vale tecer alguns comentários sobre os acontecimentos que antecederam à emissão do parecer conclusivo das contas e a instauração desta TCE.
14.1. Segundo Relatório de TCE, o motivo da instauração deste processo e o valor do débito imputado, correspondente ao total transferido pelo concedente (R$ 78.400,00) , resultou da não comprovação do cumprimento do objeto pactuado (peça 7, p. 90-100, itens III e VIII, parágrafo 10) . 
14.2. O responsável apresentou a prestação de contas, protocolo 016897/05, de 25/10/2005, protocolada com número (peça 2, p. 63-103) . 
14.3. Em 3/5/2012 (passados mais de sete anos) , foi encaminhada primeira carta de solicitação de regularização da prestação de contas final (peça 2, p. 109-113) , devido às impropriedades: documentação insuficiente para a comprovação do aporte dos recursos da contrapartida; ausência da declaração do anexo II da prestação de contas; ausência dos extratos bancários; e preenchimento incorreto da relação de pagamentos. Em atendimento, o Sr. Gentil de Sousa Magalhães enviou documentos adicionais, protocolo 016560.12, datado de 16/10/2012 (peça 3, p. 12-35) . 
14.4. Em 23/11/2012, foi protocolada sob o número 019179.12 a relação de bens adquiridos, oferecida pela Prefeitura de Varjota e assinada pela sucessora do Sr. Gentil de Sousa Magalhães (peça 3, p. 36-37) .
14.5. Posteriormente, foram enviadas outras cartas de regularização:
a) 2ª carta de 17/6/2013, noticiando como impropriedades (peça 3, p. 40-41) : falta de conciliação entre as despesas listadas na relação de pagamentos e os débitos da conta corrente, ausência do mapa de licitação/cotação (anexo III) , não cumprimento da contrapartida, devolução do saldo por valor diferente no indicado no extrato, ausência de documentação fiscal e extratos bancários inadequados;
b) 3ª carta datada de 11/3/2014 (protocolo 003.285/14) , sendo listadas mesmas irregularidades da comunicação anterior (peça 3, p. 52-53 e 58-61) ; e
c) 4ª carta emitida em 23/12/2015 (peça 3, p. 123-124 peça 4, p. 17-19 e 42-43) , questionando a ausência de documentação fiscal e procedimento licitatório disponível nos arquivos da Prefeitura e aposte da contrapartida insuficiente.
14.6. Em 31/3/2016, o Sr. Gentil de Sousa Magalhães encaminhou mais documentos complementares (peça 4, p. 80-130, peça 5 e peça 6, p. 1-48) .
14.7. Recebida a solicitação para abertura de TCE, o Presidente da Comissão de Tomada de Contas Especial solicita análise da documentação juntada pelo ex-Prefeito e se esta é suficiente para aprovação técnica do projeto, pois, apesar da ausência do Relatório Técnico Final, foram apresentados relatório de cumprimento do objeto, termo de aceitação da obra e prestação de contas final e da execução do objeto (peça 6, p. 112-113 e peça 7, p. 7) . 
14.8. Por sua vez, o setor competente concluiu que a documentação apresentada estava relacionada ao aspecto financeiro da execução do convênio e, não existindo Relatório Técnico Final, não havia comprovação da realização da obra, bem como da aquisição dos equipamentos (peça 7, p. 8) . Assim, prosseguiu-se com os procedimentos de instauração do presente processo. 
15.. Passa-se a seguir para o exame dos elementos oferecidos em sede de alegações de defesa junto aos demais enviados pelo responsável nas diversas oportunidades mencionadas acima, bem como aqueles encaminhados pela concedente em resposta à diligência deste Tribunal. Vale ressaltar que os documentos se repetem e serão analisados como um único conjunto de provas.
16. Segundo registrado no plano de trabalho, foram estabelecidas duas metas para consecução dos objetivos do acordo: Meta 1 - Implantação do Núcleo Integrado de Tecnologia (construção de dois prédios) e Meta 2 - Aquisição dos equipamentos necessários (aquisição e instalação) , sendo autorizada a aplicação dos recursos nas seguintes despesas (peça 2, p. 37-40 e 43) :
	Metas
	Atividades
	Finep
	Executor/Contrapartida

	Meta 1
	Obras e instalações.
	R$ 61.747,72
	0

	Meta 2
	Aquisição de equipamentos e instalações e serviços de terceiros pessoa física.
	R$ 16.652,28
	R$ 5.000,00

	Total Convênio
 R$ 83.400,00
		R$ 78.400,00
	R$ 5.000,00

17. Os extratos bancários da conta corrente e aplicação financeira demonstram a movimentação no período de janeiro/2005 a janeiro/2006 (peça 6, p. 10-21 e peça 20, p. 5-18) , assim como os rendimentos auferidos no período (peça 6, p. 24-34 e peça 20, p. 19-30) , conforme identificados nas tabelas a seguir.  Verifica-se que em 9/11/2005 (peça 6, p. 20) a conta foi zerada e, até esta data, os rendimentos auferidos somaram R$ 2.204,36, enquanto as retiradas da conta específica totalizaram R$ 85.625,26, sendo R$ 17,62 correspondentes ao pagamento de tarifa bancária (peça 6, p. 12) e R$ 0,96, referente a transferência de saldo (peça 6, p. 20) .
	Movimentação bancária

	Data
	Créditos R$
	Retiradas R$
	Cheque
	Observações

	27/12/2004
	78.400,00
		-
	Saldo existente

	04/02/2005
		19.560,00
	85001
	
	04/02/2005
		440,00
	85002
	
	02/03/2005
		440,00
	85003
	
	02/03/2005
		19.360,00
	85004
	
	02/03/2005
		17,42
	-
	Tarifa bancária

	13/04/2005
	5.000,00
		-
	Contrapartida

	29/04/2005
		22.007,33
	85005
	
	29/04/2005
		500,17
	85006
	
	02/06/2005
		14.760,00
	85007
	
	27/06/2005
		800,00
	85009
	
	18/08/2005
		1.338,00
	85008
	
	19/08/2005
		4.177,00
	85010
	
	01/11/2005
		2.174,38
	85011
	
	03/11/2005
		0,96
	-
	Transferência saldo

	Total
	83.400,00
	85.575,26
		
	Rendimentos aplicação financeira

	Data
	Saldo
	Resgates
	Rendimento liquido

	13/01/2005
	78.400,00
		
	31/01/2005
	78.795,09
		395,09

	28/02/2005
	59.291,13
	20.000,00
	496,04

	31/03/2005
	39.885,13
	19.817,42
	411,42

	29/04/2005
	22.746,28
	17.507,50
	368,65

	31/05/2005
	22.971,49
	-
	225,21

	30/06/2005
	7.511,02
	15.560,00
	99,53

	29/07/2005
	7.586,48
	-
	75,46

	31/08/2005
	2.133,12
	5.565,00
	111,64

	30/09/2005
	2.154,44
		21,32

	31/10/2005
	2.174,38
		19,94

	30/11/2005
	-
	2.175,34
	0,96

	Total
			2.204,36

18. No que diz respeito à Meta 1 - Construção do Núcleo de Tecnologia, para execução da obra foi contratada a Empresa Conecta - Construções e Prestação de Serviços Ltda. (CNPJ 05.782.604/0001-50) , que se sagrou vencedora do procedimento licitatório, realizado na modalidade Convite 060901/2004, consoante termo de adjudicação e homologação (peça 36, p. 78-79) , sendo o contrato celebrado em 26/6/2004 (peça 36, p. 80-86) , no valor de R$ 62.734,85.
19.. Os comprovantes de pagamento emitidos em favor da empreiteira permitiram verificar que:
a. o montante efetivamente pago guarda correspondência com os saques da conta específica do convênio, de acordo com a tabela abaixo;
b. todas as despesas compatíveis com o objeto da meta 1 do acordo; 
c. as notas fiscais especificam a origem dos recursos como sendo decorrentes do Convênio Finep 01.04.0528.00 (Referência Finep 1.378/2004, como indicado no termo de convênio, item III, e na ficha do projeto (peça 2, p. 26 e 45) ;
d. o valor do contrato supera em R$ 987,13 a estimativa de gastos com despesa de capital previsto no convênio. Assim, é razoável indicar que esta diferença foi paga com parte dos rendimentos da aplicação financeira, que podem ser revertidas para consecução do objeto, nos termos do subitem VIII.1, 'alínea 'd', do instrumento de convênio (peça 2, p. 28) , não configurando qualquer irregularidade; e
e. os valores do imposto sobre serviços (ISS) retidos foram absorvidos pelo município e não foram descontadas da conta do convênio, embora tais despesas pudessem ser apropriadas aos gastos da concedente uma vez que estão relacionadas as despesas de capital.
 
	Pagamentos à Conecta

	NF e Recibo
	Data
	Valor NF
	Valor Liquido Pago
	Cheques
	ISS Retido

	092 (peça 20, p. 32-33) 
	02/02/2005
	20.000,00
	20.000,00
	85001 e 85002
	
	103 (peça 20, p. 34-35) 
	01/03/2005
	20.000,00
	19.800,00
	85003 e 85004
	200,00

	002 (peça 20, p. 36-37) 
	28/04/2005
	22.734,85
	22.507,50
	85005 e 85006
	227,35

	Total
		62.734,85
	62.307,50
		427,35

20. Diante do contexto, resta confirmado nexo de causalidade entre o objeto conveniado e as despesas realizadas, podendo estas serem acatadas como regulares, sob o aspecto financeiro.
21. No que diz repeito aos gastos atinentes à meta 2 (aquisição e instalação de equipamentos) , o responsável também apresentou comprovantes de pagamento que permitem confirmar o nexo de causalidade com o objeto pactuado, condiredando a natureza dos itens adquiridos e a correspondência com a movimentação da conta do convênio, como indicado na tabela abaixo.
	Fornecedor
	NF e Recibo
	Data
	Valor NF
	Cheques
	Itens adquiridos

	C&L Comércio e Serviços de Informática Ltda. (CNPJ 06.242.231/0001-98) 
	465 (peça 20, p. 38-39) 
	02/06/2005
	14.760,00
	85007
	06 computadores de mesa e 02 impressoras

	Maria Bezerra Neta (CNPJ 86.721.305/0001-08) 
	1179 (peça 20, p. 40-41) 
	10/06/2005
	800,00
	85009
	01 Condicionador de ar

	F.H.M. Linhares- EPP (CNPJ 04.065.045/0001-03) 
	436 (peça 20, p. 42-43) 
	16/08/2005
	1.338,00
	85008
	06 cadeiras secretária giratória

	Movelaria Sant'Ana - EPP (CNPJ 01.415.499/0001-60) 
	380 (peça 2, p. 44-45) 
	19/08/2008
	4.177,00
	85010
	02 móveis tipo digital para computador

	Total
	21.075,00
	
22. Além disso, de acordo com a relação dos bens adquiridos assinada pela Prefeita sucessora do Sr. Gentil de Sousa, cuja imagem parcial foi copiada abaixo, os equipamentos foram inventariados e encontravam-se sob posse da Prefeitura (peça 3, p. 37) .
23. Apesar de a maioria das depesas ter sido comprovada, a única que não pode ser identificada corresponde ao saque efetuado em 1/11/2005, no valor de R$ 2.174,38, por meio do Cheque 850011, pois não foi apresentada nota fiscal, recibo ou fatura como suporte documental do gasto, impossibilitando estabelecer correspondência com o objeto do convênio. 
24. De acordo com o demonstrativo abaixo, a receita total do convênio foi de R$ 85.604,36 e as despesas comprovadas somaram R$ 83.828,23.
	Receitas
	Valor
	Despesas
	Realizada
	Não comprovada

	Transferência da concedente
	78.400,00
	Obra
	62.734,85
	
	Contrapartida Municipal creditada em 13/4/2005
	5.000,00
	Equipamentos e instalação
	21.075,00
	2.174,38

	Rendimentos aplicação financeira
	2.204,36
	Outras
	18,38
	
	Total
	85.604,36
		83.828,23
	2.174,38

25. Das análises acima, com relação ao aspecto financeiro, conclui-se que a documentação presente nos autos permitiu estabelecer nexo de causalidade entre o objeto pactuado no convênio e,  praticamente, todas as despesas realizadas, à exceção do saque acima mencionado, cujo valor pode ser considerado sem materialidade, face aos custos processuais de cobrança, mesmo após sua atualização monetária (peças 38 e 39) , no caso de esta vir a ser a única irregularidade remanescente no processo. 
26. Contudo, no caso concreto, não foi apresentado o Relatório Técnico Final, conforme determinado no subitem XII.2 do termo de convênio (peça 2, p. 32) , tampouco outros elementos que possibilitem confirmar o aproveitamento do objeto em benefício da população-alvo e que, portanto, permitisse concluir terem sido cumpridos assim seus objetivos, que, de acordo com plano de trabalho (peça 2, p. 39) , consistiam em uma unidade de ensino voltado para a difusão de conhecimentos práticos na área de serviços técnicos e para transferência de conhecimentos na área de informática, de modo a capacitar as pessoas para o trabalho profissional no campo dos serviços de TI, destinando-se, preferencialmente, àqueles que não têm mais tempo de receber ensino formal, porque precisam trabalhar, mas que, por não terem profissão definida, precisam adquirir conhecimentos novos para entrar no mercado de trabalho.
27. Mesmo tendo apresentado Declaração do Anexo II à prestação de contas, relação de bens adquiridos, relatório de cumprimento do objeto e termo de aceitação da obra (peça 3, p. p. 14-16 e 37 e peça 6, p. 112-113) , todos, de uma certa forma, contendo declarações sobre a execução do objeto, esses não substituem a falta do Relatório Técnico Final. Foram consultados sítios da internet na tentativa de buscar alguma referência à funcionalidadedo do Núcleo Integrado de Tecnologia, mas as buscas mostraram-se infrutíferas.
28. Assim, não obstante o Sr. Gentil de Sousa ter apresentado os documentos suficientes para possibilitar saneamento das pendências financeiras e aprovação dos gastos quanto ao aspecto financeiro, não é bastante para certificar a execução do objeto do ponto de vista técnico e se os objetivos pactuados foram atingidos, razão pela qual as suas alegações de defesa devem ser rejeitadas, permanecendo o débito imputado, no valor correspondente ao total repassado pela Finep.
29. No que se refere à Sra. Raimunda Nonata, Secretária de Educação à epoca dos fatos, conforme mencionado no parágrafo 6 desta instrução, ela foi devidamente citada e, transcorrido o prazo concedido para apresentar suas alegações de defesa, permeneceu silente, devendo ser considerada revel, dando-se prosseguimento ao processo, de acordo com o art. 12, § 3º, da Lei 8.443/1992.
30. Nos processos do TCU, a revelia não leva à presunção de que seriam verdadeiras todas as imputações levantadas contra os responsáveis, diferentemente do que ocorre no processo civil, em que a revelia do réu opera a presunção da verdade dos fatos narrados pelo autor. Dessa forma, a avaliação da responsabilidade do agente não pode prescindir da prova existente no processo ou para ele carreada.
31. Ao não apresentar sua defesa, a responsável deixou de produzir prova da regular aplicação dos recursos sob sua responsabilidade, em afronta às normas que impõem aos gestores públicos a obrigação legal de, sempre que demandados pelos órgãos de controle, apresentarem os documentos que demonstrem a correta utilização das verbas públicas, a exemplo do contido no art. 93 do Decreto-Lei 200/1967: 'Quem quer que utilize dinheiros públicos terá de justificar seu bom e regular emprego na conformidade das leis, regulamentos e normas emanadas das autoridades administrativas competentes.' 
32. Mesmo as alegações de defesa não sendo apresentadas, considerando o princípio da verdade real que rege esta Corte, ao serem analisados as alegações de defesa apresentadas pelo Sr. Gentil de Sousa Magalhães e outros documentos presentes nos autos, buscou-se, também, argumentos e/ou elementos que pudesse ser aproveitado a seu favor. No entanto, as provas foram insuficientes para afastar as irregularidades praticadas e, por consequência, sua responsabilidade solidária pela recomposição do Erário.
33. Por fim, diante da inexistência de elementos que permitam concluir pela ocorrência de boa-fé dos responsáveis ou de outros excludentes de culpabilidade em suas condutas, devem, desde já, prosseguir com o julgamento das contas nos termos da proposta de encaminhamento.
PRESCRIÇÃO DA PRETENSÃO PUNITIVA 
34. A pretensão punitiva do TCU, conforme Acórdão 1441/2016-TCU-Plenário, Ministro Relator Benjamin Zymler, que uniformizou a jurisprudência acerca dessa questão, subordina-se ao prazo geral de prescrição indicado no art. 205 do Código Civil, que é de 10 anos, contados da data de ocorrência da irregularidade sancionada, nos termos do art. 189 do Código Civil, sendo esse prazo interrompido pelo ato que ordenar a citação, audiência ou a oitiva dos responsáveis.
35. No caso em exame, configurou-se a prescrição, uma vez que os fatos geradores das citações ocorreram em 17/3/2006, dia seguinte à data limite para apresentação da prestação de contas e Relatório Técnico Final, e o ato que ordenou a realização das citações fora emitido pela Secex/CE em 15/5/2018 (peça 15) , portanto, passados mais de 10 anos.
CONCLUSÃO
36. Foram validamente citados o Sr. Gentil de Sousa Magalhães, Prefeito do Município de Varjota/CE (gestões 2001-2004 e 2005-2008) e a Sra. Raimunda Nonata da Silva, Secretária de Educação e ordenadora de despesas à época dos fatos. O primeiro apresentou suas alegações de defesa, enquanto a ex-Secretária de Educação permaneceu silente, caracterizando sua revelia. 
37. Em face das análises promovidas na seção 'Exame Técnico' e na instrução precedente (peça 27) , verificou-se que os responsáveis arrolados nos autos não lograram êxito em comprovar o cumprimento do objeto do Convênio 01.04.0528.00, celebrado entre a Prefeitura Municipal de Varjota/CE e a Financiadora de Estudos e Projetos - Finep, em decorrência da não apresentação do Relatório Técnico Final, em conformidade com o ordenado do subitem XII.2 do termo de convênio. O projeto aprovado tinha por objetivo a implantação de Núcleo de Tecnologia voltado para a difusão de conhecimentos práticos na área de serviços técnicos e de informática, de modo a capacitar os benefíciarios para o mercado de trabalho. 
38. Assim, considerando a inexistência de elementos que permitam concluir pela ocorrência de boa-fé ou de outros excludentes de culpabilidade das condutas dos responsáveis, as contas devem ser, desde logo, julgadas irregulares, condenando-os, solidariamente, em débito correspondente ao total liberado pela Finep.
39. Não será proposta a aplicação da multa prevista no art. 57 da Lei 8.443/1992 em razão da prescrição da pretensão punitiva, conforme relatado nos parágrafos 34 e 35 desta instrução.
PROPOSTA DE ENCAMINHAMENTO
40. Diante do exposto, submetem-se os autos à consideração superior, propondo: 
a. considerar revel, para todos os efeitos, a Sra. Raimunda Nonata da Silva, com fulcro no art. 12, inciso IV, § 3º, da Lei 8.443/1992; 
b. rejeitar parcialmente (aspecto técnico) as alegações de defesa apresentadas pelo Sr. Gentil de Sousa Magalhães; 
c. julgar irregulares as contas do Sr. Gentil de Sousa Magalhães (CPF XXX.808.933-XX) , Prefeito do Município de Varjota/CE, gestões 2001-2004 e 2005-2008, e da Sra. Raimunda Nonata da Silva (CPF XXX.669.103-XX) , Secretária de Educação e ordenadora de despesas à época dos fatos, em decorrência da irregularidade especificada na matriz do Anexo I, com fundamento nos arts. 1º, inciso I, 16, inciso III, alíneas 'b' e 'c', 19 e 23, inciso III, da Lei 8.443/1992, c/c os arts. 1º, inciso I, e 209, incisos II e III, do Regimento Interno do TCU, condenando-os, solidariamente, em débito, pela quantia original indicada, e fixando-lhes o prazo de 15 (quinze) dias, a contar da data do recebimento da notificação, para comprovar, perante o Tribunal (art. 214, inciso III, alínea a, do Regimento Interno/TCU) , o recolhimento da dívida aos cofres do Fundo Nacional de Desenvolvimento Científico e Tecnológico - FNDCT, atualizada monetariamente e acrescida dos juros de mora devidos, calculados a partir da respectiva data, até a data do efetivo recolhimento, nos termos da legislação em vigor;
	VALOR ORIGINAL (R$) 
	DATA DA OCORRÊNCIA

	78.400,00
	23/12/2004

Débito atualizado até 24/3/2020, sem incidência de juros: R$ 176.196,16  (peça 40) .
d. autorizar, desde logo, nos termos do art. 28, inciso II, da Lei 8.443/1992, a cobrança judicial da dívida, caso não atendida a notificação;
e. autorizar, desde logo, com fundamento no art. 26 da Lei 8.443/1992 c/c o art. 217 do RI/TCU, se requerido, o parcelamento da dívida em até 36 (trinta e seis) parcelas, incidindo sobre cada uma, corrigida monetariamente, os juros de mora devidos, sem prejuízo de alertá-lo de que, caso opte por essa forma de pagamento, a falta de comprovação do recolhimento de qualquer parcela implicará o vencimento antecipado do saldo devedor, nos termos do art. 26, parágrafo único, da Lei 8.443/1992 c/c o art. 217, § 2º, do Regimento Interno do TCU; e
f. encaminhar cópia da deliberação que vier a ser proferida, acompanhada do relatório e voto que a fundamentarem, à Procuradoria da República no Estado do Ceará, nos termos do art. 209 do Regimento Interno do TCU, para adoção das medidas que entender cabíveis e comunicar-lhe que o relatório e o voto que a fundamentarem podem ser acessados por meio do endereço eletrônico www.tcu.gov.br/acordaos." 
	É o Relatório.

não há.

Procurador Júlio Marcelo de Oliveira.

TOMADA DE CONTAS ESPECIAL. CONVÊNIO. MUNICÍPIO DE VARJOTA/CE. CONSTRUÇÃO DE EQUIPAMENTO DE NÚCLEO DE TECNOLOGIA. NÃO COMPROVAÇÃO DA REGULAR APLICAÇÃO DOS RECURSOS. CITAÇÃO. REVELIA DE UM DOS RESPONSÁVEIS. AFASTAMENTO DA RESPONSABILIDADE DA EX-SECRETÁRIA MUNICIPAL DE EDUCAÇÃO E JULGAMENTO PELA REGULARIDADE COM RESSALVAS DE SUAS CONTAS. IRREGULARIDADE DAS CONTAS DO EX-PREFEITO. DÉBITO.

TOMADA DE CONTAS ESPECIAL (TCE)

Secretaria de Controle Externo de Tomada de Contas Especial (SecexTCE).

Trata-se de tomada de contas especial (TCE) instaurada pela Financiadora de Estudos e Projetos (Finep) , empresa pública federal vinculada ao atual Ministério da Ciência, Tecnologia e Inovações, em desfavor de Gentil de Sousa Magalhães, Prefeito de Varjota/CE no período de 1/1/2001 a 31/12/2008, e de Raimunda Nonata da Silva, Secretária de Educação e ordenadora de despesas à época dos fatos, em razão de irregularidades ocorridas no Convênio  01.04.0528.00 (Siafi 512302) , celebrado com a Prefeitura Municipal de Varjota/CE, cujo objeto era "Construção e Equipamento de Núcleo de Tecnologia".
O convênio foi celebrado no valor de R$ 83.400,00, sendo R$ 78.400,00 à conta do órgão concedente e R$ 5.000,00 referentes à contrapartida da entidade convenente. Os recursos federais foram liberados por meio da ordem bancária 20040B903429, de 23/12/2004.
Na fase interna da TCE, o órgão concedente concluiu pela impugnação total das despesas devido à não apresentação de prestação de contas apta a comprovar a realização da obra e a aquisição dos equipamentos previstos no projeto. O Controle Interno anuiu a esse posicionamento.
No âmbito do TCU, os responsáveis foram regularmente citados. Entretanto, o prazo regimental transcorreu sem que fossem apresentadas alegações de defesa ou efetuado o recolhimento do débito pela responsável Raimunda Nonata da Silva. Dessa forma, essa deve ser considerada revel, dando-se prosseguimento ao processo, conforme estabelece o art. 12, § 3º, da Lei 8.443/1992.
Gentil de Sousa Magalhães apresentou defesa às peças 20 e 21 e, considerando que havia trazido aos autos documentação aparentemente organizada, constituída de comprovantes que pudessem estabelecer o nexo causal entre os recursos públicos federais transferidos e o objeto conveniado, ordenei, em despacho à peça 31, a realização de diligência à Finep a fim de colher mais elementos hábeis ao exame dos presentes autos. O ex-gestor também informou ter apresentado à concedente o reclamado relatório técnico final, embora não o tenha juntado a estes autos.
Diante de todos os elementos apresentados, passo a decidir.
Inicialmente, corroboro as análises empreendidas pela unidade instrutora, as quais contaram com a anuência do Ministério Público junto ao TCU, razão pela qual incorporo os fundamentos apresentados às minhas razões de decidir, sem prejuízo de tecer considerações e ajuste de encaminhamento.
No que tange aos elementos apresentados pelo responsável Gentil de Sousa Magalhães, entendo, em linha com o exame da unidade instrutora, que, embora esses sejam suficientes para comprovar o aspecto financeiro relativo ao objeto conveniado, não são suficientes para certificar a execução do objeto do ponto de vista técnico, ou se os objetivos pactuados foram atingidos, razão por que suas alegações de defesa devem ser rejeitadas.
Nesse sentido, anuo ao entendimento da unidade instrutora de que os elementos trazidos aos autos atestam nexo de causalidade entre o objeto conveniado e as despesas realizadas sob o aspecto estritamente financeiro. Por outro lado, não são suficientes para atestar o cumprimento no objeto nos termos pactuados e seu aproveitamento em benefício da população, sob o aspecto técnico.
Ou seja, ainda que sob o aspecto financeiro as irregularidades tenham sido afastadas, permanece a inexistência de elementos hábeis a comprovar tecnicamente a execução do objeto, o que enseja a responsabilidade do ex-Prefeito que assinou o convênio. Aquiesço, portanto, ao encaminhamento da unidade instrutora no sentido de rejeitar parcialmente as alegações de defesa de Gentil de Sousa Magalhães, devendo ser-lhe imputado débito pelo valor correspondente ao repassado pela Finep.
Quanto à responsável Raimunda Nonata da Silva, relembro que ela foi arrolada pela Finep no início da TCE devido a possíveis irregularidades na parte financeira, por ser a ordenadora de despesas. A última instrução, contudo, considerou comprovada a regular aplicação dos recursos sob o aspecto financeiro do convênio, e que a única irregularidade que subsistiu no processo foi a não prestação de contas de relatório técnico que comprovasse o aproveitamento do objeto, cuja responsabilidade recai apenas sobre aquele que assinou o convênio e se comprometeu a atingir o objetivo pactuado entre a Finep e o município.
Dessa forma, imperioso lembrar o art. 161 do Regimento Interno do TCU, o qual define que "havendo mais de um responsável pelo mesmo fato, a defesa apresentada por um deles aproveitará a todos, mesmo ao revel, no que concerne às circunstâncias objetivas". 
Nesse sentido, os elementos trazidos aos autos atestam a execução financeira do objeto conveniado, exceto quanto à ressalva de não comprovação da aplicação de R$ 2.174,38 oriundos da contrapartida municipal, valor considerado sem materialidade pela unidade instrutora, face aos custos processuais de cobrança, mesmo após sua atualização monetária (peças 38 e 39) .
Portanto, considerando a natureza de responsabilidade da responsável Raimunda Nonata da Silva em relação aos recursos federais transferidos por força do convênio, bem como a baixa materialidade da parcela financeira acima mencionada, entendo que as contas da ex-Secretária devem ser julgadas regulares com ressalva.
Acolhendo as conclusões dos pareceres quanto à prescrição da pretensão punitiva desta Corte, cumpre julgar irregulares as contas de Gentil de Sousa Magalhães, imputando-lhe débito, com amparo nos arts. 16, inciso III, alíneas "b" e "c", e 19, da Lei Orgânica do TCU.
	Ante o exposto, voto por que o Tribunal adote o Acórdão que ora submeto à deliberação deste Colegiado. 
TCU, Sala das Sessões Ministro Luciano Brandão Alves de Souza, em 4 de agosto de 2020.
Ministro BRUNO DANTAS 
Relator